【裁判字號】    98,消債更,40
【裁判日期】    980630
【裁判案由】    更生事件
【裁判全文】
臺灣新竹地方法院民事裁定            98年度消債更字第40號
聲  請  人  甲○○○○○○
上列當事人因消費者債務清理事件聲請更生，本院裁定如下：
    主  文
聲請駁回。
聲請費用由聲請人負擔。
    理  由
一、「按聲請更生或清算不合程式或不備其他要件者，法院應以
    裁定駁回之，但其情形可以補正者，法院應定期間先命補正
    」；「債務人與金融機構協商成立者，不得聲請更生或清算
    。但因不可歸責於己之事由，致履行顯有重大困難者，不在
    此限」；「本條例施行前，債務人依金融主管機關協調成立
    之中華民國銀行公會會員辦理消費金融案件無擔保債務協商
    機制與金融機構成立之協商，準用前項之規定」，消費者債
    務清理條例（下稱消債條例）第8條、第151條第5項、第6項
    分別定有明文。準此，債務人如於消債條例施行前，已利用
    金融主管機關協調成立之中華民國銀行公會會員辦理消費金
    融案件無擔保債務協商機制，與金融機構成立協商，即須依
    約清償債務，僅於其後發生情事變更，在清償期間收入或收
    益不如預期，致該方案履行困難甚或履行不能，且因不可歸
    責於己之事由所致，始能聲請更生或清算，至如認該協商方
    案履行有其他不適當情形，即應再循協商途徑謀求解決，不
    得逕依消債條例聲請更生，蓋該債務清償方案係經債務人行
    使程序選擇權而與債權人締結之債務清理契約，其即應受該
    契約之拘束，且消債條例更生之規範目的，係在維持債務人
    基本生活之情況下，於債務人之能力範圍內盡力清償債務，
    非謂債務人得任意利用債務清理程序減輕債務，因此，為避
    免債務人針對已成立之協商方案任意毀諾，濫用更生或清算
    之債務清理程序，須債務人於協商成立後因不可歸責於己之
    事由，致其無法履行原定清償方案，始例外得依消債條例聲
    請更生或清算。
二、聲請意旨略以：債務人曾於95年與債權人銀行參與第一次協
    商，當時每月收入為28000元，協商金額為每月應繳31229元
    ，每月不足部分係向朋友借款，於96年6月中旬，因美髮收
    入不如前，遂於96年8月毀諾，嗣因遭受銀行催告電話，遂
    於97年11月辦理個別一致性協商，每月應繳納22947元，共
    178期，0利率，但因先生為作臨時工，目前休息中無工作，
    且須支付兒子在外之生活費用，致無法履行協商條件，爰依
    法提出本件更生之聲請等語。
三、經查：
  （一）債務人於消債條例施行前之95年9月，業就其積欠各金
        融機構之無擔保債務，利用金融主管機關協調成立之中
        華民國銀行公會會員辦理消費金融案件無擔保債務協商
        機制，與各債權銀行成立協商，約定自95年10月起，按
        年息0％，分120期，每月31229元依各債權銀行債權金
        額比例清償債務，嗣於97年9月26日，聲請人與最大債
        權銀行即台北富邦銀行再行成立一致性協商方案，達成
        分期178期、月付16062元、0利率之協商方案，嗣聲請
        人履約至98年3月止之情，有協議書、還款計劃書及台
        北富邦商業銀行陳報狀在卷可稽，堪可認定。
  （二）本院審酌聲請人陳稱其收入於96年中旬已大不如前，每
        月所得從28000元逐漸降低，降至目前每月為20000元云
        云，然聲請人於97年9月26日已因每月收入大幅降低為
        由，就其95年之協商予以毀諾，並已於97年9月與債權
        人銀行再次個別協商，應允上開履約條件，是聲請人自
        97年9月起每月收入既已降至20000元不等之狀態，衡諸
        其於98年3月再次毀諾收入狀態並未有何改變，是其所
        陳收入有所降低並非此次毀諾之非可歸責事由。至債務
        人陳稱其欠債期間有2名子女需要扶養，須負擔子女生
        活費云云，然不僅協商當時其所負擔之扶養狀態為其所
        明知，其仍願與銀行公會成立協商，並履行還款條件至
        98年3月止，且如其所述，其2名子女均已申辦助學貸款
        ，除可減緩其負擔外，其長子溫仁哲 (79年2月7日)、
        溫玫欣 (80年8月20日生)，目前更均已近成年，堪認渠
        等尚非不得出外打工，以支應其部分生活費用之支出，
        亦難認定此扶養義務之支出與債務人履行協議困難間有
        何因果關係，是債務人實不具有任何非可歸責之事由，
        致難以履行所協商之還款條件。
  （三）至聲請人陳稱其配偶溫文勝係從事臨時工之工作，因景
        氣不佳，與其合作之工程行均請工人休息，亦未領有失
        業補助金云云，然其所述配偶之所得情形，本院無從由
        稅務電子閘門財產所得調件明細表中究明，其收入有無
        減少或其收入有無受景氣影響而變化，應由聲請人舉證
        以為證明，聲請人就此既未為足夠之舉證，尚難由聲請
        人所提出之稅務資料及所為陳述供作心證，再按更生程
        序係以債務人將來之收入作為清償債權人債權之保障，
        此觀消費者債務清理條例第53條規定債務人提出之更生
        方案內容應記載事項，如清償之金額、清償方法及清償
        年限自明。本件債務人於本院調查時，既主張願以每月
        繳納6000元之固定收入來源為基礎聲請更生，已非不能
        依原協商條件繼續履行，而其於協商成立後，並未盡力
        節省開支致履行協議困難，尚難認係因不可歸責於己之
        事由所致。又債務人既有固定收入之履行能力，縱有履
        行不便，即使已就協商結果毀諾，亦得經由個別債權銀
        行協商程序以求適當履債，準此，堪認債務人尚乏不可
        歸責於己致履行顯有重大困難之情形可言。
  （四）末聲請人復未依消費者債務清理條例規定之程序與新竹
        第一信用合作社就其有擔保債權部分與無擔保債權銀行
        間進行協商，此有第一信用合作社之陳報狀可參，足見
        其亦難認已遵循消費者債務清理條例第151條第1項之規
        定與全體金融機構債權人先行債務協商之機制。
四、綜上，聲請人並未與全部金融機構銀行就消費借款協商，且
    其與部分銀行成立協商後，又毀諾未能繼續履約，不能認為
    係出於非可歸責於聲請人之事由，故不符消費者債務清理條
    例第151條第1項、第5項、第6項之規定。因此，本件更生聲
    請，難謂有據，應予駁回。
中    華    民    國    98    年    6     月    30    日
                  民事第二庭    法  官    彭淑苑
上為正本係照原本作成。
如不服本裁定，應於裁定送達後10日內，以書狀向本院提出抗告
，並繳納抗告費新臺幣1千元。
中    華    民    國    98    年    7    月     1     日
                                書記官    王恬如


司法院資訊處製作；財團法人民間司法改革基金會備份。
